ACORDAO-COMPLETO-2586900

ACÓRDÃO 3325/2023 ATA 13/2023 - SEGUNDA CÂMARA

VISTOS, relatados e discutidos estes autos em que se analisam atos de concessão de pensão militar deferida pela 1ª Região Militar do Comando do Exército,   
ACORDAM os Ministros do Tribunal de Contas da União, reunidos em Sessão da 2ª Câmara, ante as razões expostas pelo Relator, e com fulcro nos incisos III e IX do art. 71 da Constituição Federal e nos arts. 1º, inciso V, e 39, inciso II, da Lei 8.443/1992, c/c o art. 259, inciso II, do Regimento Interno/TCU, em:
9.1. considerar legais a concessão inicial, bem como a reversão, da pensão militar instituída pelo Sr. Osiris Cardoso Labatut Rodrigues em favor, respectivamente, da Sra. Izabel Maria Arruda Labatut Rodrigues e da Sra. Isabella Arruda Labatut Rodrigues, e conceder registro aos atos de número 78.503/2018 (peça 3) e 78.557/2018 (peça 4) ;
9.2. considerar ilegal a alteração da pensão militar instituída pelo Sr. Osiris Cardoso Labatut Rodrigues em favor da Sra. Isabella Arruda Labatut Rodrigues, e negar registro ao ato de número 78.599/2018 (peça 5) ;
9.3. dispensar o ressarcimento das quantias indevidamente recebidas de boa-fé pela Sra. Isabella Arruda Labatut Rodrigues, consoante o disposto no Enunciado 106 da Súmula da Jurisprudência do TCU;
9.4. determinar ao Comando do Exército, no prazo de 15 (quinze) dias a contar da ciência desta Deliberação, que:
9.4.1. abstenha-se de realizar pagamentos decorrentes do ato ora impugnado, sujeitando-se a autoridade administrativa omissa à responsabilidade solidária, nos termos do art. 262, caput, do Regimento Interno/TCU; e
9.4.2. dê ciência do inteiro teor desta Deliberação à Sra. Isabella Arruda Labatut Rodrigues, alertando-a de que o efeito suspensivo proveniente da interposição de possíveis recursos perante o TCU não a exime da devolução dos valores percebidos indevidamente após a respectiva notificação, caso os recursos não sejam providos, encaminhando a este Tribunal, no prazo de 30 (trinta) dias, comprovante da referida ciência.

Concessão de pensão militar deferida pela 1ª Região Militar do Comando do Exército.

Segunda Câmara

Comando do Exército.

3. Interessadas: Izabel Maria Arruda Labatut Rodrigues (XXX.512.372-XX) e Isabella Arruda Labatut Rodrigues (XXX.233.797-XX).

13.1. Ministros presentes: Augusto Nardes (na Presidência), Aroldo Cedraz e Vital do Rêgo.
13.2. Ministro-Substituto convocado: Marcos Bemquerer Costa (Relator).

MARCOS BEMQUERER

Adoto como Relatório, com alguns ajustes de forma, a instrução da Unidade de Auditoria Especializada em Pessoal - AudPessoal, por meio da qual o presente processo foi analisado (peça 7) , e que contou com a anuência do escalão dirigente daquela unidade (peça 8) e do MP/TCU, representado pela Procuradora-Geral Cristina Machado da Costa e Silva (peça 9) : 
"Exame das Constatações
9. Ato: 78503/2018 - Inicial - Interessado: OSIRIS CARDOSO LABATUT RODRIGUES - CPF: XXX.192.672-XX 
9.1. Beneficiária: IZABEL MARIA ARRUDA LABATUT RODRIGUES - CPF: XXX.512.372-XX - Cônjuge 
9.2. Parecer do Controle Interno: considerar o ato legal. 
9.3. Por intermédio de análises realizadas por esta Unidade Técnica no presente ato, não se constatou irregularidade que obste a chancela pela legalidade. 
9.4. Encaminhamento do ato: 
9.4.1. Considerar LEGAL e conceder registro do ato de OSIRIS CARDOSO LABATUT RODRIGUES. 
10. Ato: 78557/2018 - Reversão - Interessado: OSIRIS CARDOSO LABATUT RODRIGUES - CPF: XXX.192.672-XX 
10.1. Beneficiária: ISABELLA ARRUDA LABATUT RODRIGUES - CPF: XXX.233.797-XX - Filha 
10.2. Parecer do Controle Interno: considerar o ato legal.
10.3. Constatação e análise: 
10.3.1. Há outro ato na base de mesmo CPF, mesmo órgão e o mesmo tipo, e que ainda não foi apreciado. Ato (s) encontrado (s) no e-Pessoal: 78599/2018 (TCU) , 78503/2018 (TCU) . 
a. Justificativa do Gestor de Pessoal: não há. Verificação efetuada no âmbito do TCU. 
b. Análise do Controle Interno: não há. Verificação efetuada no âmbito do TCU. 
c. Análise da Equipe Técnica: legal.
Preliminarmente, cabre registrar que há três atos de concessão de pensão militar do instituidor OSIRIS CARDOSO LABATUT RODRIGUES encaminhados ao TCU na mesma data, 14/7/2020, e ainda não apreciados.
O registro inicial, Ato 78503/2018, registra proventos de reserva, reforma e pensão no posto de General de Brigada. O Ato 78599/2018 trata de alteração da pensão para proventos de General de Divisão e o Ato 78557/2018 trata de reversão da pensão, no posto de General de Brigada, para a filha do instituidor. 
Em relação ao presente ato, 78557/2018, verifica-se que o militar era Coronel na ativa e foi transferido para a reserva no posto de General de Brigada, por ter mais de 30 anos de serviço. O militar foi reformado por limite de idade em 04/12/1994. 
Apesar de o Ato 78599/2018 constar pensão de General de Divisão e ter proposta pela ilegalidade desta Unidade Técnica, no ato aqui em análise a pensão foi calculada corretamente com base no posto de General de Brigada. 
No que se refere à acumulação de cargos/proventos públicos, verificou-se o sistema 'Indícios' e não se constatou acumulação em desacordo com o artigo 29 da Lei 3.765/60.
Pelo exposto, entende-se que a concessão da pensão pode receber a chancela pela LEGALIDADE. 
10.4. O quadro resumo de ocorrências e, quando for o caso, o detalhamento da norma legal e da jurisprudência para a inconsistência acima elencada encontra-se no anexo II dessa instrução. 
10.5. Encaminhamento do ato: 
10.5.1. Considerar LEGAL e conceder o registro do ato de Pensão militar 78557/2018 - Reversão de OSIRIS CARDOSO LABATUT RODRIGUES do quadro de pessoal do COMANDO DO EXÉRCITO. 
11. Ato: 78599/2018 - Alteração - Interessado: OSIRIS CARDOSO LABATUT RODRIGUES - CPF: XXX.192.672-XX 
11.1. Beneficiária: ISABELLA ARRUDA LABATUT RODRIGUES - CPF: XXX.233.797-XX - Filha 
11.2. Parecer do Controle Interno: considerar o ato legal.
11.3. Constatação e análise: 
11.3.1. Posto/Graduação de referência para cálculo dos proventos de pensão é diferente do Posto/Graduação de referência para cálculo dos proventos de reforma. 
a. Justificativa do Gestor de Pessoal: em Portaria Assecuratória nº 44-DCIPAS.32.6, de 25 ABR 18, publicada no DOU nº 82, de 30 ABR 18, o DIRETOR DE CIVIS, INATIVOS, PENSIONISTAS E ASSISTÊNCIA SOCIAL resolve assegurar aos beneficiários do instituidor, falecido em 3 de setembro de 2013, inativado com os proventos de General de Brigada, a pensão militar correspondente aos proventos de General de Divisão, a contar da data do seu óbito, haja vista que o militar, ao falecer, preenchia as condições legais que permitem a concessão de proventos do grau hierárquico imediato, de acordo com o parágrafo único do artigo 107, inciso V, do artigo 108 e parágrafo 1º do artigo 110 da Lei nº 6.880, de 9 de dezembro de 1980, alterada pela Lei nº 7.580, de 23 de dezembro de 1986, conforme Processo nº 03062/2018-DCIPAS. 
b. Análise do Controle Interno: justificativa do gestor esclarece pendência.
c. Análise da Equipe Técnica: ilegal. 
Preliminarmente, cabre registrar que há três atos de concessão de pensão militar do instituidor OSIRIS CARDOSO LABATUT RODRIGUES encaminhados ao TCU na mesma data, 14/07/2020, e ainda não apreciados. 
O registro inicial, Ato 78503/2018, registra proventos de reserva, reforma e pensão no posto de General de Brigada. O Ato 78599/2018 trata de alteração da pensão para proventos de General de Divisão e o Ato 78557/2018 trata de reversão da pensão, no posto de General de Brigada, para a filha do instituidor. 
Em relação ao presente ato, 78599/2018, verifica-se que o militar era Coronel na ativa e foi transferido para a reserva no posto de General de Brigada, por ter mais de 30 anos de serviço. O militar foi reformado por limite de idade em 04/12/1994. 
Posteriormente, em 30/04/2018, houve melhoria nos proventos de pensão do instituidor para General de Divisão, com base na incapacidade descrita nos artigos 108 e 110 da Lei 6.880/80. Essa melhoria da pensão contraria o próprio caput do artigo 110 da mesma Lei 6.880/80, já que o dispositivo estabelece que somente militares da ativa ou da reserva remunerada podem receber esse benefício: 
'Art. 110. O militar da ativa ou da reserva remunerada, julgado incapaz definitivamente por um dos motivos constantes dos incisos I e II do art. 108, será reformado com a remuneração calculada com base no soldo correspondente ao grau hierárquico imediato ao que possuir ou que possuía na ativa, respectivamente.'
Ressalte-se que esse assunto foi tratado no Acórdão 2225/2019-TCU-Plenário, ratificando a irregularidade desse caso concreto, uma vez que o militar já era reformado. 
Pelo exposto, propõe-se apreciar o ato pela ILEGALIDADE e reajuste dos proventos da pensão militar à graduação de General de Brigada. Cabe acrescentar que não há necessidade de se propor emissão de novo ato, uma vez que o Ato de reversão 78557/2018 já está no TCU, com proposta pela legalidade por esta Unidade técnica. 
11.4. O quadro resumo de ocorrências e, quando for o caso, o detalhamento da norma legal e da jurisprudência para a inconsistência acima elencada encontra-se no anexo II dessa instrução. 
CONCLUSÃO
12. A abrangência e a profundidade das verificações levadas a efeito fundamentam convicção de que os atos 78557/2018 e 78503/2018 podem ser apreciados pela legalidade, em razão de não terem sido encontradas irregularidades nos atos, de acordo com o item Exame das Constatações desta instrução. 
13. A abrangência e a profundidade das verificações levadas a efeito fundamentam convicção de que o ato 78599/2018 pode ser apreciado pela ilegalidade, em razão das irregularidades apontadas no item Exame das Constatações desta instrução, que representam afronta à legislação e à jurisprudência de referência 
PROPOSTA DE ENCAMINHAMENTO 
14. Ante o exposto, com fundamento no art. 71, inciso III, da Constituição Federal, no art. 1º, inciso V, e art. 39, incisos I e II, da Lei 8.443/1992, no art. 260 do Regimento Interno/TCU, propõe-se: 
14.1. considerar ILEGAL e recusar registro do ato de Pensão militar 78599/2018 - Alteração de OSIRIS CARDOSO LABATUT RODRIGUES do quadro de pessoal do órgão/entidade COMANDO DO EXÉRCITO, com base nos arts. 71, inciso III, da Constituição Federal, 1º, inciso V, e 39, inciso II, da Lei 8.443/1992 e 260, § 1º, do Regimento Interno/TCU;
14.2. considerar LEGAIS e conceder o registro dos atos de Pensão militar 78557/2018 - Reversão e 78503/2018 - Inicial de e OSIRIS CARDOSO LABATUT RODRIGUES, respectivamente, do quadro de pessoal do COMANDO DO EXÉRCITO; 
14.3. com fulcro no art. 262, caput, do Regimento Interno/TCU, determinar ao COMANDO DO EXÉRCITO que: 
14.3.1. dispense a devolução dos valores indevidamente recebidos de boa-fé até a data da ciência do COMANDO DO EXÉRCITO, do acórdão que vier a ser proferido, com base no Enunciado 106 da Súmula da Jurisprudência do TCU;
14.3.2. promova o recálculo do valor atualmente pago a título de reforma/pensão militar com base na graduação incorreta, no prazo 15 (quinze) dias, contados a partir da ciência desta deliberação, sujeitando-se a autoridade administrativa omissa à responsabilidade solidária, em face de manifesta ilegalidade;
14.3.3. dê ciência, no prazo de quinze dias, contados da notificação, do inteiro teor desta deliberação às interessadas, alertando-as de que o efeito suspensivo proveniente da interposição de eventuais recursos junto ao TCU não as exime da devolução dos valores percebidos indevidamente, caso os recursos não sejam providos; 
14.3.4. informe o teor do acórdão que vier a ser prolatado, encaminhando ao TCU, no prazo de trinta dias, comprovante da data de ciência pelas interessadas, nos termos do art. 4º, § 3º, da Resolução TCU 170/2004."
É o Relatório.

não há.

Procuradora-Geral Cristina Machado da Costa e Silva.

PESSOAL. PENSÃO MILITAR. TRÊS ATOS: INICIAL, DE REVERSÃO E DE ALTERAÇÃO. CÁLCULO DOS PROVENTOS DA ÚLTIMA CONCESSÃO TEM POR REFERÊNCIA DOIS POSTOS ACIMA DAQUELE OSTENTADO PELO MILITAR NA ATIVIDADE. ILEGALIDADE, COM NEGATIVA DE REGISTRO. LEGALIDADE DOS OUTROS DOIS ATOS, COM DETERMINAÇÃO PARA OS REGISTROS CORRESPONDENTES.

PENSÃO MILITAR (PMIL)

Unidade de Auditoria Especializada em Pessoal - AudPessoal.

Em apreciação três atos da pensão militar instituída pelo Sr. Osiris Cardoso Labatut Rodrigues: o Ato inicial 78503/2018 (peça 3) registra proventos de reserva, reforma e pensão no posto de General de Brigada, em benefício da esposa do de cujus  (Sra. Izabel Maria Arruda Labatut Rodrigues) ; o Ato 78557/2018 (peça 4) trata de reversão da pensão, no posto de General de Brigada, para a filha do instituidor (Sra. Isabella Arruda Labatut Rodrigues) ; e o Ato 78599/2018 (peça 5) trata de alteração da pensão para proventos de General de Divisão, em favor de sua filha.
2.	A Unidade de Auditoria Especializada em Pessoal - AudPessoal propõe, com endosso do MP/TCU, representado pela Procuradora-Geral Cristina Machado da Costa e Silva, a legalidade dos atos das peças 3 e 4 (78503/2018 e 78557/2018) , e a ilegalidade do ato da peça 5 (78599/2018) em face de majoração indevida - calculada com base em um posto acima daquele que o instituidor ocupava na reforma. 
3.	Anuo ao entendimento da AudPessoal no sentido de que as concessões de número 78503/2018 e 78557/2018, respectivamente, inicial em favor da viúva do ex-militar e de reversão em favor de sua filha, podem ser considerados legais, com o registro dos respectivos atos, porquanto não verificadas irregularidades que as maculem.
4.	Já a concessão de número 78599/2018, de alteração da pensão militar em favor da filha do Sr. Osiris Cardoso Labatut Rodrigues, cuja portaria de alteração data de 25/9/2018 (peça 5, p. 2) , não deve prosperar.  
5.	Conforme consta dos autos, o Sr. Osiris Cardoso Labatut Rodrigues ocupava na ativa o posto de Coronel. Passou à reserva remunerada, em 6/3/1986, e teve seu soldo calculado com base no posto de General de Brigada (imediatamente superior ao de Coronel) por contar mais de trinta anos de serviço. Em 4/12/1994, o ex-militar foi reformado por limite de idade. Posteriormente, em 30/04/2018, houve melhoria nos proventos de pensão do instituidor para General de Divisão, com base na incapacidade descrita nos arts. 108 e 110 da Lei 6.880/1980.
6.	Como consta do ato de alteração da peça 5, a filha do instituidor foi beneficiada com a majoração de sua pensão militar em função da utilização do soldo para General de Divisão - um posto acima de General de Brigada e dois em relação ao de Coronel - para cálculo do benefício. 
7.	 Este Tribunal, por meio do Acórdão 2225/2019-TCU-Plenário deliberou pela "ausência de previsão legal para extensão da vantagem estabelecida no art. 110 da Lei 6.880/1980 a militares já reformados, bem como para o acréscimo de dois postos no cálculo dos proventos".
8.	Nesse sentido, cumpre ressaltar que o ponto fulcral do entendimento do TCU é similar ao esposado pelo STJ, no sentido de que a concessão de um posto acima para fins de cálculo da remuneração deve sempre tomar como base o posto ou a graduação que o militar possuía na ativa, não havendo espaço para o efeito cascata de se galgar mais de um posto ou graduação em relação ao que ocupava na ativa. 
9.	À guisa de conclusão, dado que a alteração do benefício pensional da Sra. Isabella Arruda Labatut Rodrigues foi deferido em desacordo com a jurisprudência deste Tribunal, cabe considerar ilegal o ato da peça 5 (número de controle 78599/2018) , negando o seu correspondente registro. 
10. 	Oportuno, ainda, em conformidade com o art. 262 do Regimento Interno/TCU, determinar ao órgão de origem que faça cessar o pagamento decorrente do ato ora impugnado, sob pena de responsabilidade solidária da autoridade administrativa omissa, bem como dispensar a devolução das quantias indevidamente recebidas de boa-fé pela interessada, consoante o disposto no Enunciado 106 da Súmula da Jurisprudência do TCU.
11. 	Deve-se, igualmente, determinar ao órgão de origem que comunique à beneficiária do ato sobre a deliberação do Tribunal, alertando-a de que o efeito suspensivo proveniente da interposição de eventuais recursos não a exime da devolução dos valores percebidos indevidamente após a notificação, caso esses não sejam providos. Após, documentos comprobatórios de que a interessada foi cientificada do julgamento desta Corte devem ser remetidos ao Tribunal.
12.	Por fim, esclareço que os atos em questão deram entrada nesta Corte de Contas em 2020, não se aplicando a sistemática definida pelo Plenário, mediante o Acórdão 122/2021 (relator Ministro Walton Alencar Rodrigues) , na linha de observar o Recurso Extraordinário 636.553, em que foi fixado prazo de cinco anos para que o TCU registre os atos de concessão inicial de aposentadoria, reforma ou pensão, após o qual serão considerados "tacitamente registrados", podendo posteriormente o ato que contenha alguma ilegalidade ser submetido ao procedimento de revisão de ofício, com base no art. 54 da Lei 9.784/1999 c/c o art. 260, § 2º, do Regimento Interno/TCU. 
	Em face do exposto, voto para que o Tribunal adote a deliberação que ora submeto à apreciação deste Colegiado.
TCU, Sala das Sessões, em 9 de maio de 2023.
MARCOS BEMQUERER COSTA 
Relator